【裁判字號】    89,簡上,408
【裁判日期】    900501
【裁判案由】    債務人異議之訴
【裁判全文】
臺灣高雄地方法院民事判決  八十九年度簡上字第四○八號
    上  訴  人  林含笑
    訴訟代理人  乙○○
    被上訴人    甲○○
右當事人間債務人異議之訴事件，上訴人對於中華民國八十九年八月二十四日本院高
雄簡易庭八十七年度雄簡字第三五三三號第一審簡易判決提起上訴，本院判決如左：
    主  文
原判決廢棄。
被上訴人在第一審之訴駁回。
第一、二審訴訟費用由被上訴人負擔。
    事  實
甲、上訴人方面：
一、聲明：求為判決如主文所示。
二、陳述：除與原審判決書所載者相同茲予引用外，補稱：
（一）本件系爭土地（指高雄縣鳥松鄉○○段第五二、第五三地號土地）買賣契約之
      當事人為訴外人丁木胤，因此在上開買賣契約書內於民國（下同）八十六年一
      月二十二日之約定當事人並非本件被上訴人，則履行買賣契約之主體應為上訴
      人與丁木胤，然而本件之本票發票人為甲○○，票據乃流通證券，且不論本契
      約之條件成就與否，均為上訴人與丁木胤間之債權債務關係，若欲提出債務人
      異議之訴，亦應由丁木胤為當事人提出，因甲○○非買賣契約之當事人，今竟
      由甲○○提出本件債務人異議之訴，顯然程序上當事人不適格。
（二）況本件土地買賣契約書簽訂於八十五年九月三十日，約定第一期價金於八十五
      年十月一日給付四百萬元，第二期價金於同年十月十一日給付四百萬元，嗣於
      第二期給付之前，丁木胤透過仲介人吳直榮轉達上訴人表示系爭巷道被上訴人
      兄弟欲自行負責打通，不須上訴人之夫（即上訴人之訴訟代理人）乙○○負責
      。乙○○找訴外人簡文祥請簡文祥讓被上訴人兄弟通行，而被上訴人兄弟確實
      有通行，該通道後來才被堵起來等情，亦據證人吳直榮於台灣高等法院高雄分
      院（以下簡稱高分院）八十九年度上易字第一八六號給付違約金事件結證在卷
      ，準此，系爭不動產買賣契約書第九條第一款固然約定「由維士比圍牆旁之水
      利用地上之竹林由賣方清除變成通道」，但已因被上訴人兄弟表示要自行清除
      ，而免除上訴人清除通道之義務，則上訴人自無清除通道之義務。況迨至八十
      六年一月二十二日給付尾款而被上訴人所扣留之尾款三十五萬元時，系爭竹林
      上之巷道仍在通行中，則所立「尚有鄰地未洽事宜」之條件，當然不包括契約
      書第九條第一款之約定，至為明顯。否則，若竹林上之通道被訴人無法通行，
      為何仍同意於八十五年十一月二十二日給付二百萬元之價金，八十六年一月四
      日給付二百萬元之價金，迨至八十六年一月二十二日再給付尾款三百七十七萬
      七千三百九十二元，彼時被上訴人自可主張上訴人未履行契約書第九條第一之
      約定，而衍生爭執，但被上訴人未如此主張，顯於八十六年一月二十二日所扣
      留尾款時，系爭竹林上之巷道已可通行，不在附條件之範圍內，是被上訴人據
      此理由提起本訴，毫無依據。
（三）又系爭買賣土地確有訴外人葉勝泉所建之圍牆越界佔有情事，因此始於八十六
      年一月二十二日交付尾款時附記記載。上訴人就被竊佔之部分對訴外人葉勝泉
      提起竊佔罪自訴，蒙鈞院以八十六年自字第八二八號受理在案後，嗣經雙方會
      同鑑測後始於八十七年二月二十三日達成和解，葉勝泉將越界之土地拆除地上
      物返還予上訴人。準此，兩造於八十六年一月二十二日之契約書上附記之約定
      條件已成就，上訴人主張行使扣留之三十五萬元尾款之權利，乃為法所許。
（四）原審法院誤以八十六年一月二十二日所附記之約定有二條件，一為契約書第九
      條第一款之通道部分，一為遭訴外人葉勝泉竊佔部分，但查，探求契約應解釋
      其真意。雖上開附記之約定記載：因賣方尚有與鄰地（侵占本次買賣地內）、
      未洽事宜等事語，中間有一頓點之情狀，但上開一頓點並非二個條件，而僅係
      上段之「尚有與鄰地（侵占本次買賣地內）之未洽事宜」一個條件而已。因若
      是二個條件，契約書第九條第一款應明寫清楚，況第九條第一款在立本附記之
      條件時已經解決，當時通道已能通行，故立本附記之約定時，僅有一個條件，
      即鄰地（指訴外人葉勝泉竊占部分）未洽事宜，而契約書第九條第一款只是竹
      林上之通道，而該通道兩造已清楚係水利地，因此並非鄰地，而係地上物之清
      除事宜，故八十六年一月二十二日之未洽事宜，顯然係指在八十七年二月二十
      三日與訴外人葉勝泉和解以前之鄰地未洽事宜，不能擴大及於契約書第九條第
      一款之未洽事宜，方符合整體文字記載。
（五）再者，另案高分院審理之八十九年度上易字第一八六號民事判決，亦已明確認
      定兩造於八十六年一月二十二日在契約書上附記之「因買賣尚有與鄰地（侵占
      本次買賣地內）未洽事宜」，僅限於與鄰地之未洽事宜一事，而與被上訴人已
      免除上訴人提供通道之義務無涉。
三、證據：除援用原審之立證方法，另提出台灣高雄地方法院檢察署（以下簡稱地檢
    署）八十七年度偵字第三七五四號不起訴處分書、台灣高等法院高雄分院檢察署
    八十七年度議字第九八一號處分書、高分院八十九年度上易字第一八六號給付違
    約金事件八十九年十一月三日言詞辯論筆錄、判決、本院八十七年度票字第一四
    一二六號民事裁定、高分院八十七年度抗字第九四六號民事裁定及本票、本院八
    十七年度雄聲字第二六號民事裁定、存證信函各乙份為證。
乙、被上訴人方面：
一、聲明：請求駁回上訴人之上訴，上訴費用由上訴人負擔。
二、陳述：除與原審判決書所載相者茲予引用外，補稱：
    被上訴人與訴外人丁木胤向上訴人購買系爭土地時，因被上訴人並無自耕農資格
    ，遂以被上訴人之妻吳玉嬌之名義與丁木胤共同與上訴人簽訂買賣契約，嗣因吳
    玉嬌係公司負責人，無法辦理移轉登記，故系爭土地乃先登記於訴外人李永基名
    下，現因被上訴人已取得自耕農資格，故系爭土地業已由訴外人李永基名下移轉
    登記為被上訴人名義。被上訴人與上訴人簽訂買賣契約書時，系爭土地旁之水利
    地乃系爭土地唯一通道，上訴人曾告知被上訴人水利地均是由上訴人使用，且兩
    造亦約定上訴人清除通道寬度須約三、四公尺而可容一輛貨車通行，又被上訴人
    整地時，亦曾透過代書詢問上訴人通道之部分可否一起清除，上訴人答稱可以，
    被上訴人始僱請怪手開闢通道約一公尺，結果訴外人簡文祥即前來表示反對，而
    不許被上訴人通行。系爭土地買賣契約書上之附記，除「侵占土地」外，尚包括
    買賣契約書第九條第一款之「清除通道」。
三、證據：援用原審之立證方法。
丙、本院依職權調閱本院八十七年度自字第六三四號刑事卷、地檢署八十七年度偵字
    第三七五四號偵查卷、本院八十七年度訴字第二八二二號（含高分院八十九年度
    上易字第一八六號）民事卷；勘驗兩造各自持有之系爭土地買賣契約書並製作勘
    驗筆錄附卷，及訊問證人袁國謙。
    理  由
一、本件被上訴人起訴主張：上訴人持有被上訴人於八十六年一月二十二日簽發，票
    面金額新台幣（下同）三十五萬元（以下簡稱系爭本票），用以交付上訴人收執
    作為系爭土地買賣尾款之本票乙紙，並聲請本院裁定准予強制執行，惟該本票係
    系爭土地買賣尾款，被上訴人已將該尾款交予代書即訴外人袁國謙，嗣鄰地水利
    地交付清楚後代為交付予上訴人。兩造於八十六年一月二十二日曾約定，於上訴
    人依約將土地遭訴外人葉勝泉侵占之事宜解決及通道部分清除之前，暫扣買賣尾
    款三十五萬元，惟因上訴人迄未將通道清除交予被上訴人，竟持上開本票向本院
    聲請強制執行，實有害被上訴人權益，爰依法提起債務人異議之訴等語。上訴人
    則以：系爭土地部分為訴外人葉勝泉侵占乙節，上訴人已於八十七年二月二十三
    日與葉勝泉達成和解，並由葉勝泉自動拆除占用部分之圍牆；至系爭通道部分，
    依契約約定，固應由上訴人負責排除障礙，惟上訴人已曾託人向訴外人簡文祥商
    量借過，並得簡文祥之同意，乃因被上訴人急欲使用農地，而於打通道路時，不
    照約定以一公尺為限，任意開闢過寬之通道，致毀損簡文祥之竹木，事後又不加
    以清運，引起簡文祥不滿，始阻斷通路，此實為被上訴人咎由自取，非上訴人不
    依契約履行，是上訴人並無違約之情事，被上訴人實無拒付尾款三十五萬元之正
    當理由等語，資為抗辯。
二、被上訴人主張其因不具自耕農資格，乃以訴外人（即其妻）吳玉嬌之名義，與訴
    外人丁木胤共同向上訴人購買坐落高雄縣鳥松鄉○○段第五二、五三地號土地二
    筆，並於八十五年九月三十日與上訴人簽訂買賣契約，實則實際買受者為被上訴
    人與丁木胤二人。嗣因吳玉嬌係公司負責人，無法辦理土地移轉登記，被上訴人
    乃又借用訴外人李永基之名義，並將系爭土地暫時登記於李永基名下，並由李永
    基與被上訴人於八十六年一月二十二日，共同簽發系爭本票交由上訴人持有，作
    為上開土地買賣尾款等情，為兩造所不爭執（見本院八十九年十一月三十日準備
    程序筆錄），並有上訴人提出之系爭本票在卷可憑；又依系爭契約書第九條第一
    款約定：由維士比圍牆適之水利用地之竹林由賣方（即上訴人）清除變成通道乙
    節，亦據被上訴人提出為上訴人不否認真正之系爭買賣契約書影本，並為上訴人
    所不爭執，是被上訴人此部分之主張堪信為真。
三、按「執行名義無確判決同一之效力者，於執行名義成立前，如有債權不成立或消
    滅或妨礙債權人請求之事由發生，債務人亦得於強制執行程序終結前提起異議之
    訴。」，強制執行法第十四條第二項定有明。經查，本件系爭土地實際買受者既
    係被上訴人及訴外人丁木胤，且系爭本票又係被上訴人與李永基共同簽發，均如
    上述，則屬票據債務人之被上訴人，於因簽發本票之原因關係（即土地買賣關係
    ）與出賣人即上訴人生有爭執，其於上訴人因持系爭本票向本院聲請裁定准予強
    制執行，而取得執行名義後，依諸上揭強制執行法之規定，自得提起債務人異議
    之訴。是上訴人抗辯被上訴人並非買賣契約之當事人，不得提起本件債務人異議
    之訴，尚屬無據。
四、至被上訴人主張兩造於八十六年一月二十二日於買賣契約書上附記：「因賣方尚
    有與鄰地（侵占本次買賣地內）未洽事宜，所以買方異議暫扣剩餘尾款新台幣三
    五○○○萬元，及開立本票乙張，票號ＣＨ二四二五四九號，指名黃林含笑，備
    付保證」，該附記所指之未洽事宜，除包括訴外人葉勝泉侵占部分系爭土地外，
    尚包含買賣契約書第九條第一款所約定之清除通道等情，除有關訴外人葉勝泉侵
    占部分系爭土地係上開附記所指之暫扣剩餘款之未洽事宜，為上訴人所不否認外
    ，另該附記是否包括買賣契約書第九條第一款所約定之清除通道乙情，則為上訴
    人所爭執，並以前揭情詞置辯。是本件兩造所爭執者為：兩造於八十六年一月二
    十二日於買賣契約書上附記之事項究否包含買賣契約書第九條第一款所約定之清
    除通道？經查：
（一）被上訴人對於八十六年一月二十二日於買賣契約書上附記之事項，究否包含買
      賣契約書第九條第一款所約定之清除通道乙節，雖據其於原審提出系爭買賣契
      約書乙份為證，並經證人袁國謙於原審到庭證稱：「系爭土地有鄰地侵占，才
      保留三十五萬元，另外也是要擔保通道。」等語（見原審卷第五十五頁背面）
      ，然經原審詢以：何以擔保通道部分，在備註部分未註明？證人袁國稱則稱：
      「雙方觀念有誤差，留一點空間讓其協調，所以未記載。」（見原審卷第五十
      六頁正面），惟其於本院審理則改陳：「當初寫契約書時，都有講清楚說條件
      有兩個，一個指維士比侵占地的部分，一個是指水利地的清除。」（見本院九
      十年三月五日準備程序筆錄），證人袁國謙所言，先後已有所出入，實難遽信
      。再者，依被上訴人於原審提出其所持有之買賣契約書附記部分，明確記載「
      因賣方尚有與鄰地（侵占本次買賣地內）未洽事宜，所以買方異議暫扣剩餘尾
      款新台幣三五○○○萬元，及開立本票乙張，票號ＣＨ二四二五四九號，指名
      黃林含笑，備付保證」，是依上開附記文義，上訴人應僅負「鄰地侵占本次買
      賣土地未洽事宜」之排除義務，並不及於買賣契約書第九條第一款所約定之清
      除通道義務，應無疑義。至上訴人與證人袁國謙所各自持有之買賣契約書附記
      部分，於「因賣方尚有與鄰地（侵占本次買賣地內）」與「未洽事宜」間，固
      均有一「、」號（此業經本院勘驗上訴人所持有之買賣契約書原本屬實，並製
      有勘驗筆錄在卷，且有證人袁國謙提出之買賣契約書影本附卷可憑），然依諸
      常理，若雙方係就「侵占土地」及「通道通行」二者為約定，則何以僅明確記
      載「侵占土地」部分，而「通道通行」部分竟付之闕如，僅以「未洽事宜」乙
      語帶過？甚且，被上訴人所持有之買賣契約書就如此重要之「、」號，竟然疏
      未記載？顯見，上訴人及證人袁國謙所持之買賣契約書，其上之「、」號，應
      係書寫者（即證人袁國謙）於書寫時之筆法，並無其他涵意，資可認定。從而
      ，被上訴人主張上開附記部分包括「侵占土地」及「通道通行」二者，尚無足
      採。
（二）縱認上開於買賣契約書上之附記，除「侵占土地」外，尚包含「通道通行」部
      分，惟系爭土地買賣時，因水利地上有人種植竹林在通道上，雙方曾約定出賣
      人（即上訴人）須清除通道，但在辦理買受人整地時，被上訴人表示要自己整
      地，證人袁國謙打電話給上訴人，上訴人說沒錯，就由被上訴人來整地等情，
      業據證人袁國謙於本院八十七年度訴字第二八二二號給付違約事件證述明確（
      見該卷第八十六頁）。參酌證人（即系爭買賣契約之仲介）吳直榮證稱：乙○
      ○有說要打通通路，被上訴人說自己負責打通，不用乙○○負責，被上訴人確
      實有通行過，後來才被擋起來（見高分院八十九年上易字第一八六號給付違約
      金事件卷第七十三頁）；及證人簡文祥於地檢署八十七年度偵字第二七五四號
      詐欺案件中證陳：其原栽種之竹子及鳳梨都遭被上訴人毀損，其才圍路等語（
      見上開偵查卷第七十頁反面），是被上訴人於交付土地之前顯然免除上訴人清
      除竹木之義務，殆無疑義。被上訴人既已免除上訴人清除竹木之義務，則其主
      張上訴人未依約清除通道上竹木，以供貨車通行，顯然無據，亦無可採。
（三）系爭土地買賣契約書上八十六年一月二十二日之附記，既僅指「侵占土地」部
      分，已如上述，而該有關「侵占土地」事宜，又因上訴人與訴外人葉勝泉達成
      和解，葉勝泉並已自動拆除占用系爭土地之圍牆（此為兩造所不爭執，並有上
      訴人與訴外人葉勝泉之和解乙份附於原審卷可稽），則上訴人就系爭買賣契約
      之履行並無違約可言甚明。上訴人就契約之履行既無違約之情事，則其於訴外
      人吳玉嬌、丁木胤（實則為被上訴人及丁木胤）未依約給付價金，就被上訴人
      簽發用以支付尾款三十五萬元之系爭本票聲請裁定准予強制執行後，據以聲請
      強制執行，於法尚無不合。從而，被上訴人起訴請求撤銷本院八十七年度執字
      第三○二六七號強制執行程序，為無理由。
五、綜上，本件被上訴人請求撤銷本院八十七年度執字第三○二六七號強制執行程序
    ，為無理由，應予駁回。原審判決上訴人敗訴，容有未洽，上訴意旨指摘原判決
    不當，求為廢棄改判，為有理由，爰判決如主文所示。
六、本件事證已臻明確，兩造其餘主張陳述及所提之證據，均毋庸再予審酌，附此敘
    明。
七、據上論結，本件上訴為有理由，依民事訴訟法第四百三十六條之一第三項、第四
    百五十條、第七十八條，判決如主文。
中      華      民      國      九十    年      五      月      一      日
                              臺灣高雄地方法院民事第五庭
~B審判長法官  朱玲瑤
~B法      官  吳為平
~B法      官  徐美麗
右為正本係照原本作成。
本判決不得上訴。
中      華      民      國      九十    年      五      月      一      日
~B法院書記官  楊明月


司法院資訊處製作；財團法人民間司法改革基金會備份。
